【裁判字號】    97,易,2821
【裁判日期】    970903
【裁判案由】    詐欺
【裁判全文】
臺灣臺中地方法院刑事判決              97年度易字第2821號
公  訴  人  臺灣臺中地方法院檢察署檢察官
被      告  乙○○
上列被告因詐欺案件，經檢察官提起公訴（97年度偵字第12724
號），本院判決如下：
    主    文
乙○○無罪。
    理    由
一、公訴意旨略以：被告乙○○可預見將金融機構帳戶交由他人
    使用，可能幫助詐欺犯罪集團詐騙社會大眾匯款至該帳戶，
    成為所謂「人頭帳戶」，竟基於即使發生亦不違反本意之幫
    助故意，於民國97年2、3月間某日，在臺中縣潭子鄉○○路
    ○段1巷2號1樓「亨昌股份有限公司」（下稱亨昌公司），將
    其擔任負責人之亨昌公司向第一商業銀行南臺中分行所申辦
    帳號第00000000000號帳戶（下稱系爭帳戶）之存摺、金融
    卡、印章及密碼，交付予真實姓名年籍不詳之陳先生使用。
    嗣詐欺集團成員輾轉取得亨昌公司上開帳戶後，即共同意圖
    為自己不法所有，基於詐欺取財之犯意，於97年4月1日20時
    許，撥打電話予丙○○，自稱係「東森購物人員」，並佯稱
    因會計人員將其原為1次付清方式之電視購物消費，誤記為1
    2期分期付款，須先至銀行提款轉存後，翌日再退款，施用
    此詐術致丙○○因而陷於錯誤，而於同日22時許，前往金融
    機構自動櫃員機提領現金新臺幣10萬元後，再至第一銀行自
    動櫃員機以無摺存款方式，分2筆存款新台幣（下同）99,00
    0元及1,000元入上開亨昌公司金融帳戶，將本人之物交付，
    其後該詐欺集團成員旋將上開款項提領殆盡。因認被告所為
    涉犯刑法第30條第1項、第339條第1項之幫助詐欺取財罪嫌
    。
二、按犯罪事實應依證據認定之，無證據不得認定犯罪事實，刑
    事訴訟法第154條第2項定有明文。次按所謂認定犯罪事實之
    證據，係指足以認定被告確有犯罪行為之積極證據而言，該
    項證據自須適合於被告犯罪事實之認定，始得採為斷罪之資
    料；又認定不利於被告之事實，須依積極證據，苟積極證據
    不足為不利於被告事實之認定時，即應為有利於被告之認定
    ，更不必有何有利之證據；事實之認定，應憑證據，如未能
    發現相當確實證據，或證據不足以證明，自不能以推測或擬
    制之方法，以為裁判之基礎，最高法院29年上字第3105號、
    30年上字第816號、40年台上字第86號判例可資參照。且刑
    事訴訟上之證明資料，無論其為直接證據或間接證據，而為
    認定犯罪事實所憑，均須達於通常一般之人均不致有所懷疑
    ，而得確信其為真實之程度，始得據為有罪之認定，若其關
    於被告是否犯罪之證明未能達此程度，而有合理懷疑之存在
    ，致使無從形成有罪之確信，即不得遽為不利被告之認定，
    亦有最高法院76年台上字第4986號判例可循。又檢察官就被
    告犯罪事實，應負舉證責任，並指出證明之方法，刑事訴訟
    法第161條第1項定有明文，因此，檢察官對於起訴之犯罪事
    實，應負提出證據及說服之實質舉證責任。倘其所提出之證
    據，不足為被告有罪之積極證明，或其指出證明之方法，無
    從說服法院以形成被告有罪之心證，基於無罪推定之原則，
    自應為被告無罪判決之諭知，最高法院92年台上字第128號
    判例參照。次按刑法上之幫助犯，係指以幫助之意思，對於
    正犯資以助力，使其犯罪易於達成而言，故幫助犯之成立，
    不僅須有幫助他人犯罪之行為，且須具備明知他人犯罪而予
    以幫助之故意，始稱相當；又刑法並不承認過失幫助之存在
    ，是以從犯之成立，須有幫助之故意，亦即必須認識正犯之
    犯罪行為而予幫助者，始足當之，亦有最高法院86年度台上
    字第4824號、72年度台上字第6553號判決意旨資為參照。
三、公訴意旨認被告乙○○涉犯刑法第30條第1項、第339條第1
    項之幫助詐欺取財罪嫌，無非係以被告於警詢及偵查中之供
    述、證人即被害人丙○○於警詢中之證述及第一商業銀行南
    臺中分行97年4月18日一南中字第84號函附上開帳戶印鑑卡
    、身分證影本、往來明細各1紙、高雄市政府警察局小港分
    局大林派出所受理詐騙帳戶通報警示簡便格式表影本、受理
    刑事案件報案三聯單影本、內政部警政署反詐騙案件紀錄表
    影本各1紙等件在卷可稽為其論據。訊據被告乙○○固坦承
    ：伊為亨昌公司負責人，並申設系爭帳戶，且將系爭帳戶之
    金融卡交付給陳先生使用之事實，然堅決否認涉有前揭幫助
    詐欺犯行，辯稱：伊當初是因為公司需要添購冷氣，所以伊
    請陳先生即證人甲○○辦理電器的分期付款，伊就填寫資料
    並將身份證及健保卡影印交給甲○○，過幾天之後，甲○○
    表示可以辦理分期付款，要伊付頭期款，伊就把金融卡交給
    甲○○，存摺還在伊身上，但伊沒有告知甲○○密碼，過了
    一陣子之後，伊也不知道辦的怎麼樣，所以伊就問甲○○，
    伊也不知事情會變這樣等語。並提出系爭帳戶之公司大小印
    鑑章及存摺（原本、印鑑章均發還，影本、印文附卷）為憑
    。
四、經查：本件被告所開立之系爭帳戶，被詐騙集團利用作為向
    被害人丙○○詐欺取財之入帳帳戶，而被害人丙○○亦於遭
    詐騙後確有匯款至系爭帳戶等情，固據被害人丙○○指述綦
    詳，並有第一商業銀行南臺中分行97年4月18日一南中字第
    84號函附上開帳戶印鑑卡、身分證影本、往來明細各1紙、
    高雄市政府警察局小港分局大林派出所受理詐騙帳戶通報警
    示簡便格式表影本、受理刑事案件報案三聯單影本、內政部
    警政署反詐騙案件紀錄表影本各1紙等件在卷佐證，惟查：
  (一)證人甲○○於本院審理中結證稱：被告有委託伊辦理電器分
    期貸款，因為被告的公司剛搬過來，要買冷氣及電腦周邊設
    備，委託伊辦理分期付款，因為伊公司也要購買電腦，建議
    被告一起辦理，後來伊有透過報紙的分類廣告委託林先生辦
    理，然後對方要伊等付頭期款為由，要求伊等提供提款卡，
    伊就於97年4月1日向被告拿提款卡轉交給林先生等語（見本
    院97年8月20日審判筆錄第4頁）。被告復於本院審理中提出
    系爭帳戶存摺原本連同開戶之公司大小印鑑章供本院核閱無
    訛，有存摺影本、公司大小印鑑章印文附卷可稽（原本、印
    鑑章均發還），則被告所申設之系爭帳戶存摺、開戶用之公
    司大小印鑑章尚在其保管中，顯見被告所辯其僅將系爭帳戶
    之金融卡交付證人甲○○一節，應係屬實。
  (二)證人甲○○復證稱：伊公司是展記實業有限公司，伊是公司
    的經理，負責人是丁永富，伊與丁永富合資開展記公司，營
    業項目是3C產品及行動電話買賣，公司並未替客戶辦理分期
    貸款購買冷氣，因為之前是幫被告辦理行動電話門號，被告
    說要購買冷氣，所以伊才建議被告跟展記公司一起購買。伊
    不知道林先生的真實姓名、住所，當時伊是看報紙的分類廣
    告，因為展記公司自己要辦理分期貸款，被告剛好也要辦，
    伊等就一起交給林先生辦。被告並未提供提款卡的密碼，伊
    也不清楚提款卡上面有沒有寫密碼，伊只有向被告拿被告公
    司帳戶的存摺封面影本交給林先生，提款卡現在仍在林先生
    那邊，林先生說會先幫伊等支付頭期款，匯到帳戶內，再用
    提款卡來辦理轉帳支付。林先生要幫伊等辦理分期付款，沒
    有填寫書面資料，在辦理對保時，對方就找不到了，電話也
    打不通等語（見前揭審判筆錄第4至6頁），並提出臺灣臺中
    地方法院檢察署檢察官97年度偵字第10537號被告丁永富涉
    嫌幫助詐欺案件之不起訴處分書為憑。核與被告辯稱因辦理
    電器分期付款而交付金融卡予證人甲○○一節相侔，是以，
    被告交付系爭帳戶金融卡係為辦理電器分期付款手續，且被
    告猶保留系爭帳戶之存摺原本及印鑑章在其管領中，被告仍
    得自行存提使用系爭帳戶，其因而信賴證人甲○○取得金融
    卡係為辦理電器分期付款一節，非不足採。
  (三)再徵諸卷附之系爭帳戶存摺影本所示交易明細，於97年2、3
    月間，仍有多筆款項進出之交易記錄：97年2月2日存入345,
    000元、97年2月8日存入200,000元、97年2月21日存入180,0
    00元、97年3月21日存入37,844元，並陸續提出。被告供承
    ：上開交易記錄都是伊客戶和朋友存入，後來由伊或公司的
    職員依照伊的指示領出等語（見前揭審判筆錄第3頁）。且
    無證據證明上開交易為供人頭帳戶使用之詐欺犯罪被害金額
    ，足認被告迄97年3月24日以前猶正常使用系爭帳戶資料，
    並未將之交付他人使用，被告並無突於97年4月1日故將系爭
    帳戶金融卡交付詐欺集團成員以換取任何不正利益之必要。
    況系爭帳戶之存摺原本及印鑑章均猶在被告現實管領中，被
    告仍得隨時提領系爭帳戶內之款項，被告苟確欲將系爭帳戶
    資料交付詐欺集團使用，對方應無容由被告仍保留系爭帳戶
    之存摺原本及印鑑章，而冒詐欺所得遭帳戶所有者提領風險
    之必要。又衡情一般提供帳戶供他人非法使用，泰半會取得
    相當之對價並交付存摺及印鑑章，本案被告不僅未取得任何
    對價，反而保留系爭帳戶之存摺原本及印鑑章，此與一般提
    供人頭戶之幫助詐欺情狀有違。
  (四)又對照證人甲○○所提上開不起訴處分書所示告訴意旨略以
    ：被告丁永富可預見一般人收購金融帳戶使用常與財產犯罪
    密切相關，且取得他人存摺之目的在於收取贓物及掩飾犯行
    不易遭人追查，竟不顧他人所可能遭害之危險，仍以縱若有
    人持以犯罪亦無違反本意之不確定幫助犯意，於民國97年4
    月初，在臺中巿北區○○○路某處，將其所有之第一商業銀
    行進化分行帳號00000000000號帳戶，含提款卡、密碼等，
    提供給犯罪集團成員使用。嗣該犯罪集團成員取得上開帳戶
    後，即基於意圖為自己不法所有之犯意，於97年4月4日，撥
    打電話予王信鈜、陳秀香，向其等佯騙係東森購物之客服人
    員，以其等支付購物款項輸入錯誤，誤列為分期扣款，將遭
    持續扣款... 等為由，致王信鈜、陳秀香陷於錯誤，遂依照
    指示分別匯款1,000元、44,000元至丁永富所有之上開帳戶
    內。嗣匯款完畢，王信鈜、陳秀香始知受騙等語。該案被害
    人王信鈜、陳秀香與本案被害人丙○○遭詐騙手法雷同、時
    間相近，疑由同一詐欺集團為之。則證人甲○○證稱：伊依
    林先生之要求，將被告之提款卡一起交給對方辦理分期付款
    事宜等語，應非杜撰。是被告於交付提款卡予證人甲○○後
    ，能否預見提款卡將再遭轉交他人供不法使用一節，亦非無
    疑。
  (五)再者，被告主觀上相信其交付系爭帳戶提款卡予證人甲○○
    係為辦理電器分期付款之事，且系爭帳戶存摺、印鑑章猶在
    其現實管領中，衡情應無貿然辦理系爭帳戶資料掛失之必要
    。公訴意旨理由雖另以：「參以金融帳戶存摺、金融卡均係
    個人交易理財之重要物品，而利用人頭帳戶轉帳詐欺之案例
    ，近年來報章新聞多所披露，復經政府多方宣導，一般民眾
    對此種利用人頭帳戶之犯案手法，自應知悉而有所預見。況
    被告乙○○對於自稱辦理貸款之人並不熟識，其間並無任何
    信賴基礎，乃竟任意將個人經營公司之重要金融帳戶存摺、
    金融卡、印章及密碼交予真實年籍不詳之人，放任他人使用
    ，非惟與正常申辦貸款的手續有別，且其又如何確保該取得
    帳戶之人確實依約代為申辦貸款，及如何取回存摺、提款卡
    、印章？況且現今一般民眾向金融機構申辦貸款，多需提供
    在職證明、薪資扣繳憑單或公司營運資料等其他財力證明資
    料，即可供作金融機構核准信用貸款或抵押貸款與否之擔保
    ，衡情又豈有以交付存摺、提款卡及印章作為金融機構同意
    貸款與否之判斷基礎之理？足徵被告上開所辯，顯與常情不
    符，不足採信」等語，惟查，被告並未一併交付系爭帳戶存
    摺及印鑑章予他人使用，業如前述，上開推論已乏適證為其
    基礎。另關於提款卡密碼部分，被告及證人甲○○則均供稱
    未告知對方密碼（見前揭審判筆錄第5、6頁），何以詐欺集
    團仍得以之提領系爭帳戶款項，雖有疑義？然以一般金融卡
    所設密碼機制，欲貿然解碼、破碼成功之機率甚低，徵諸渠
    等交付金融卡之目的既為供辦理分期付款手續之用，應同時
    告以密碼始得使用金融卡而達渠等目的，被告辯稱未告以密
    碼一節，應係記憶錯誤所致，惟縱以被告交付金融卡及密碼
    予證人甲○○，仍同前述，係基於欲辦理分期付款之目的，
    並信賴證人甲○○所述而為之，尚難認被告主觀上有何明知
    將系爭帳戶之提款卡及密碼交付他人，可能被供作人頭帳戶
    使用，而有幫助他人詐欺取財之故意。
五、綜上所述，本案尚乏足以證明被告有故意幫助詐欺集團犯詐
    欺取財罪之犯罪證據，此外，復查無其他積極證據足資認定
    被告有何公訴人所指之幫助詐欺取財犯行，揆諸首揭法條及
    判例、判決意旨，應認不能證明被告犯罪，依法應為被告無
    罪之諭知。
據上論斷，應依刑事訴訟法第301條第1項，判決如主文。
中    華    民    國    97    年    9     月    3     日
                  臺灣臺中地方法院刑事第五庭
                      審判長法  官  鍾堯航
                            法  官  巫淑芳
                            法  官  吳崇道
上正本證明與原本無異。
如不服本判決，應於收受送達後10日內向本院提出上訴書狀（應
敘述具體理由並附繕本）。
上訴書狀如未敘述理由，應於上訴期間屆滿後20日內補提理由書
於本院。
                            書記官  黃舜民
中    華    民    國    97    年    9     月    3     日


司法院資訊處製作；財團法人民間司法改革基金會備份。
